【裁判字號】    98,交聲,212
【裁判日期】    980226
【裁判案由】    聲明異議
【裁判全文】
臺灣臺中地方法院交通事件裁定         98年度交聲字第212號
原處分機關  交通部公路總局臺中區監理所臺中市監理站
異  議  人
即受處分人  甲○○
上列受處分人因違反道路交通管理處罰條例案件，對於交通部公
路總局臺中區監理所臺中市監理站於民國98年1月12日所為之裁
決（裁監稽違字第裁61-GD0000000號）聲明異議，本院裁定如下
：
    主    文
原處分關於罰鍰新臺幣肆萬伍仟元部分撤銷。
上開撤銷部分，不罰。
其餘異議駁回。
    理    由
一、原處分機關略以：受處分人即異議人甲○○（下稱異議人）
    騎乘牌照XH6-066號重型機車，於民國95年12月30日2時28分
    許，在台中巿自由路與雙十路口，因酒後駕車，吹氣式酒測
    值達0.88MG/L，而為警依道路交通管理處罰條例第35條第1
    項第1款開單舉發，該站乃於98年1月12日以裁監稽違字第裁
    61-GD0000000號裁決書對異議人裁處罰鍰新臺幣（下同）4
    萬5千元，並吊扣汽車駕駛執照12個月（98年1月12日已執行
    吊扣汽車駕駛執照12個月），施以道安講習，罰鍰限於98年
    2月11日前繳納，逾期不繳納者，移送強制執行。
二、本件異議要旨則為：基於一事不二罰，應撤銷原處分機關所
    為之裁決。
三、關於本件原處分機關裁處受處分人罰鍰4萬5千元部分，有無
    違反「一事不二罰」原則之法律上爭點，本院以為：
  （一）按行政罰法第26條第1項規定：「一行為同時觸犯刑事
        法律及違反行政法上義務規定者，依刑事法律處罰之。
        但其行為應處以其他種類行政罰或得沒入之物而未經法
        院宣告沒收者，亦得裁處之。」，其立法理由乃：「一
        行為同時觸犯刑事法律及違反行政法上義務規定時，由
        於刑罰與行政罰同屬對不法行為之制裁，而刑罰之懲罰
        作用較強，故依刑事法律處罰，即足資警惕時，實無一
        事二罰再處行政罰之必要。且刑事法律處罰，由法院依
        法定程序為之，較符合正當法律程序，應予優先適用。
        但罰鍰以外之沒入或其他種類行政罰，因兼具維護公共
        秩序之作用，為達行政目的，行政機關仍得併予裁處，
        故為第1項但書規定。」既上述立法目的係因行為人已
        接受刑罰而足資警惕，已發生懲罰之作用，而無必要使
        行為人陷於雙重處罰之不利益，則為體現上開立法精義
        ，有關刑事法律處罰之範圍，即應予實質認定，即凡刑
        事實體法或程序法中所規定客觀上剝奪行為人生命、自
        由、財產等權利，主觀上亦因制裁之嚴厲、痛苦，而足
        以造成心理強制，間接達成矯正教化目的之處遇手段者
        ，均應屬之，不以刑法上所規定主刑及從刑之種類為限
        。
  （二）依刑事訴訟法第253條之2之規定，檢察官為緩起訴處分
        者，得命被告於一定期間內履行向公庫或指定之公益團
        體、地方自治團體支付一定之金額；上述命被告為金錢
        給付之事項，應得被告之同意，並得為民事強制執行名
        義。檢察官課以被告上開負擔，形式上雖非刑法第33
        、34條所定刑之種類，但實質上制裁之結果，卻影響其
        財產權，有足以造成被告內心壓力，而促其自我矯正，
        避免日後再酒後駕車之效果，此與其因被起訴或聲請以
        簡易判決處刑致被判處得易科罰金之有期徒刑及拘役或
        罰金所欲達成之刑罰目的，實無二致，故解釋上，此項
        負擔應屬上 (一)所載刑事法律處罰之範圍，而有行政
        罰法第26條第1項「一事不二罰」規定之適用。
  （三）再參刑事訴訟法第253條之1之規定，可知有關緩起訴處
        分需具備之要件，與不起訴處分之要件不同；且不起訴
        處分係自處分確定時起即發生實體上之確定力，也與緩
        起訴處分在緩起訴期間內尚無實質確定力可言（參酌最
        高法院94年台非字第215號判例意旨），迥然有別。故
        將行政罰法第26條第2項規定之「不起訴處分」，解為
        包括「緩起訴處分」在內，不僅形式上已逾文義解釋之
        範圍，實質上也難相提並論；尤其，行政罰法第26條第
        2項乃對人民不利益之規定，更應禁止擴張解釋其適用
        範圍。
四、查異議人於原處分機關所指時、地，因酒後駕車，吹氣式酒
    測值達0.88MG/L，而為警依道路交通管理處罰條例第35條第
    1項第1款之規定開單舉發，並移送臺灣臺中地方法院檢察署
    偵辦，經檢察官以96年度速偵字第36號為緩起訴處分在案，
    其期間為1年，被告即異議人應於收受緩起訴處分命令通知
    書之日起2個月內，向中華社會福利聯合勸募協會支付新台
    幣5萬元，異議人已支付完畢等事實，除有舉發違反道路交
    通管理事件通知單、該件緩起訴處分書等影本各1件附卷可
    稽外，並經本院調取上開偵查卷證及臺灣臺中地方法院檢察
    署96年度緩字第748號卷宗核閱無誤。則參照前述，原處分
    機關再對異議人裁處罰鍰4萬5千元部分，顯已違反行政罰法
    第26條第1項前段之規定，故此部分裁決，應予撤銷，另由
    本院諭知不罰。
五、至原處分關於吊扣汽車駕駛執照及施以道路交通安全講習等
    部分，則係預防將來再犯危險之管制罰，而有別於前揭針對
    已發生違規事實科處罰鍰之行政秩序罰，屬行政罰法第26條
    第1項但書所稱之「其他種類行政罰」，尚與一事不二罰之
    原則無涉。故原處分機關另對受處分人裁處「吊扣汽車駕駛
    執照12個月及施以道路交通安全講習」，於法並無不合，異
    議人就此漫事指摘亦違反一事不二罰，顯乏憑據，而應予駁
    回。
據上論斷，應依道路交通管理處罰條例第87條第2項，道路交通
案件處理辦法第19條、第20條，裁定如主文。
中    華    民    國    98    年    2     月    26    日
                  交通法庭  法  官  莊深淵
上正本證明與原本無異。
如不服本裁定，應於送達後5日內，向本院提出抗告狀。（應附
繕本）
                            書記官  吳彩華
中    華    民    國    98    年    2     月    26    日


司法院資訊處製作；財團法人民間司法改革基金會備份。
